【裁判字號】    98,上易,717
【裁判日期】    980520
【裁判案由】    家暴傷害
【裁判全文】
臺灣高等法院刑事判決                 98年度上易字第717號
上  訴  人  臺灣桃園地方法院檢察署檢察官
被      告  丙○○
            乙○○
上列上訴人因被告等家暴傷害案件，不服臺灣桃園地方法院97年
度易字第704號，中華民國98年2月10日第一審判決（起訴案號：
臺灣桃園地方法院檢察署96年度偵字第13030號），提起上訴，
本院判決如下：
    主  文
上訴駁回。
    理  由
一、本案經本院審理結果，認第一審判決對被告丙○○、乙○○
    等為無罪之諭知，核無不當，應予維持，並引用第一審判決
    書記載之證據及理由（如附件）。
二、檢察官上訴意旨略以：(一)告訴人甲○○○對於因何原因與被
    告乙○○及丙○○發生爭執、被告二人出現之先後順序、如
    何遭被告二人傷害等情節，自警詢、偵訊及審理時均證述一
    致，若告訴人遭被告等人傷害之情節為其憑空杜撰，對於案
    發細節部分應有所出入，惟告訴人對於前開細節之證述前後
    一致，顯見非告訴人虛擬情節入被告於罪，其證詞之可信性
    甚高。而被告既係與告訴人發生拉扯、抓住告訴人之手後再
    將告訴人壓制在地上，則在拉扯、壓制之過程中，告訴人均
    係處在無法自由活動之狀態，告訴人於斯時遭抓傷之可能性
    甚高，由此益徵告訴人指訴之情節與事實相符。(二)若告訴人
    手臂上之抓痕係告訴人所自為，則該抓痕不論係自前手臂延
    伸至上臂，或自上臂延伸至前手臂，抓痕之方向應呈現一致
    性，反之，則該抓痕亟可能係在遭被告拉扯、壓制過程中造
    成。而依卷附告訴人受傷之照片，僅能顯示告訴人之手臂及
    腿部有抓痕等傷害之事實，然無法自照片得知抓痕方向是否
    一致，則在無法僅以肉眼判斷告訴人手臂上抓痕是否一致之
    情形下，逕將被告二人抓傷告訴人之可能性加以排除，尚嫌
    速斷。(三)為認定告訴人手臂上抓痕是否一致，請將照片送相
    關單位鑑定，以釐清該抓痕究係遭被告所抓傷或係告訴人所
    自為等語。
三、本院查：取捨證據而得心證之理由，乃法院自由判斷職權之
    行使，其對於證據證明力所為之判斷，茍係基於吾人日常生
    活之經驗，而未違背客觀上應認為確實之定則，並已敘述其
    何以為此一判斷之理由，即不能指為違法。查原審業已詳述
    認定被告等未傷害告訴人之依據，且原審所為之判斷亦不違
    背經驗法則及論理法則，而依在場證人丁○○所證，其未曾
    見被告等毆打告訴人等語（見原審卷第六十頁），告訴人所
    指是否實在，已有可疑；又告訴人於原審自承行為當時其係
    身著牛仔褲（長褲）等情（見原審卷第二五頁），果爾，被
    告等倘真如告訴人所稱以手抓住告訴人並將其壓在地上等情
    ，身著牛仔長褲之告訴人如何會受兩側小腿多處抓傷之傷害
    ？亦與常情不合。況告訴人於九十六年五月十九日就醫之傷
    勢，並無法鑑別究係他人所為或告訴人本身所自為等情，復
    據行政院國軍退除役官兵輔導委員會桃園榮民醫院於九十八
    年四月二十一日以桃醫字第０九八０００二五五五號函敘甚
    明（見本院卷第三五頁）。是原審以檢察官之舉證，仍有合
    理之懷疑存在，尚未達於通常一般之人均不致有所懷疑，而
    得確信其為真實之程度，無從形成被告等有罪之確信，因而
    為被告等無罪之諭知，經核尚無違誤。檢察官之上訴為無理
    由，應予駁回。
四、據上論結，應依刑事訴訟法第三百七十三條、第三百六十八
    條，判決如主文。
本案經檢察官吳國南到庭執行職務。
中    華    民    國    98    年    5     月    20    日
                    刑事第十八庭審判長法  官  吳鴻章
                                      法  官  周政達
                                      法  官  徐昌錦
以上正本證明與原本無異。
不得上訴。
                                      書記官  王韻雅
中    華    民    國    98    年    5     月    20    日
附件
臺灣桃園地方法院刑事判決               97年度易字第704號
公  訴  人  臺灣桃園地方法院檢察署檢察官
被      告  丙○○  男  46歲（民國○○年○月○○日生）
                    身分證統一編號：Ｚ000000000號
                    住桃園縣蘆竹鄉○○村○鄰○○路○段308
                    號
            乙○○  男  67歲（民國○○年○月○○日生）
                    身分證統一編號：Ｚ000000000號
                    住桃園縣蘆竹鄉○○村○鄰○○路○段308
                    號
上2 人共同
選任辯護人  簡長順律師
上列被告等因家暴傷害案件，經檢察官提起公訴（96年度偵字第
13030 號），本院判決如下：
    主  文
丙○○、乙○○均無罪。
    理  由
一、公訴意旨略以：被告乙○○、丙○○為父子，被告丙○○與
    甲○○○為夫妻。因被告丙○○與甲○○○感情不睦，甲○○○乃獨自遷出租屋居住，被告丙○○與甲○○○所生女兒
    則與被告丙○○、乙○○同住於桃園縣蘆竹鄉○○村○ 鄰○○路○ 段308 號。民國96年5 月19日上午10時30分許，甲○○○前往上址欲帶女兒外出看電影，而與被告丙○○、乙○○發生爭執，被告丙○○、乙○○竟基於傷害甲○○○之共
    同犯意聯絡，以手抓甲○○○並將其壓在地上，致甲○○○
    受有兩側上臂及兩側小腿多處抓傷及擦傷之傷害，因認被告
    丙○○、乙○○均涉有刑法第277 條第1 項之傷害罪嫌。
二、按犯罪事實應依證據認定之，無證據不得認定其犯罪事實；
    不能證明被告犯罪者，應諭知無罪之判決，刑事訴訟法第15
    4 條第2 項、第301 條第1 項分別定有明文。又按刑事訴訟
    法第161 條第1 項規定檢察官就被告犯罪事實，應負舉證責
    任，並指出證明之方法。對於其所訴之被告犯罪事實，應負
    提出證據及說服之實質舉證責任，倘所提出之證據，不足為
    被告有罪之積極證明，或其闡明之證明方法，無從說服法官
    以形成被告有罪之心證，基於無罪推定之原則，自應為被告
    無罪判決之諭知。而所謂認定犯罪事實之證據，係指足以認
    定被告確有犯罪行為之積極證據而言，如未發現相當證據，
    或證據不足以證明，自不能以推測或擬制之方法，以為裁判
    基礎（最高法院40年臺上字第89號判例要旨參照）。又認定
    犯罪事實所憑之證據，雖不以直接證據為限，間接證據亦包
    括在內；然而無論直接或間接證據，其為訴訟上之證明，須
    於通常一般之人均不致有所懷疑，而得確信其為真實之程度
    者，始得據為有罪之認定，倘其證明尚未達到此一程度，而
    有合理之懷疑存在時，事實審法院復已就其心證上理由予以
    闡述，敘明其如何無從為有罪之確信，因而為無罪之判決，
    尚不得任意指為違法（最高法院76年臺上字第4986號判例要
    旨參照）。再按告訴人之告訴，係以使被告受刑事追訴為目
    的，其指訴是否與事實相符，仍應調查其他證據，以資審認
    ，必被害人所述被害情形，無瑕疵可擊，且就其他方面調查
    ，又與事實相符，始足據為有罪判決之基礎（最高法院79年
    度臺上字第3923號、81年度臺上字第3539九號判決要旨參照
    ）。
三、證據能力方面：
    按被告以外之人於審判外之言詞或書面陳述，除法律有規定
    者外，不得作為證據，刑事訴訟法第159 條第1 項固定有明
    文。然被告以外之人於偵查中向檢察官所為之陳述，除顯有
    不可信之情況外，得為證據；被告以外之人於審判外之陳述
    ，雖不符同法第159 條之1 至之4 之規定，而經當事人於審
    判程序同意作為證據，法院審酌該言詞陳述或書面陳述作成
    時之情況，認為適當者，亦得為證據；又當事人、代理人或
    辯護人於法院調查證據時，知有第159 條第1 項不得為證據
    之情形，而未於言詞辯論終結前聲明異議者，視為有前項之
    同意，同法第159 條之1 第2 項、第159 條之5 亦分別定有
    明文。又刑事訴訟法第159 條之5 的立法意旨在於傳聞證據
    未經當事人之反對詰問予以核實，原則上先予排除。惟若當
    事人已放棄反對詰問權，於審判程序中表明同意該等傳聞證
    據可作為證據；或於言詞辯論終結前未聲明異議，基於尊重
    當事人對傳聞證據之處分權，及證據資料愈豐富，愈有助於
    真實發見之理念，上開傳聞證據亦均得資為證據。查本案所
    引用之供述及非供述證據，經本院依法踐行調查證據程序，
    檢察官、被告、選任辯護人均未就各該證據方法之證據能力
    聲明異議，且亦查無依法應排除其證據能力之情形，是後述
    所引用證據之證據能力均無疑義，先予敘明。
四、公訴人認被告丙○○、乙○○涉犯傷害罪嫌，無非以證人即
    告訴人甲○○○所為之證述，以及診斷證明書、照片等為其
    主要論據。然訊據被告丙○○、乙○○均堅決否認有何傷害
    之犯行，並堅稱：伊等根本沒有抓或打甲○○○，甲○○○
    手臂上的傷係其自己所抓傷等語。本院查：
（一）證人甲○○○於檢察官訊問時結證稱：伊當日是要接女兒
      去看電影，被告乙○○就從後面出來將伊壓在地上打，伊
      女兒大哭，被告丙○○就從樓上下來將伊壓在地上打，不
      讓伊反抗，用手抓伊的手，把伊抓傷，被告2 人的腳也壓
      著伊的腳，伊腳上的傷就是遭被告2 人壓著瘀青云云（見
      臺灣桃園地方法院檢察署96年度偵字第13030 號卷第42-4
      3 頁）；本院審理時則結證述：伊記得96年5 月19日係星
      期六，伊於前一日跟伊女兒說要帶她去看電影，所以伊在
      案發當日早上約10點至被告2 人住處後，伊要女兒先去跟
      被告2 人說一聲，伊女兒即大聲喊，被告乙○○就從後面
      走出來，一看到伊就抓住伊將伊壓在地上，伊女兒即大喊
      大哭，後來被告乙○○就叫被告丙○○下來，被告2 人將
      伊拉開，不讓伊女兒跟伊出去。被告2 人係用手拉伊，用
      手抓伊手臂，將伊壓在地上，並用膝蓋壓在伊背上，但伊
      不知道係何人抓伊的手、何人將伊壓在地上。而診斷證明
      書上所記載的兩側上臂及兩側小腿多處抓傷及擦傷，係被
      告2 人壓伊、拉伊時所造成，伊係在警察到被告家時才發
      現伊手上有傷，腳上的傷係到醫院檢查時才知道，至於受
      傷的照片伊已經不記得是在去醫院前或後所照的，但伊記
      得係在派出所照的。當時伊被抓的時候真的都不知道，只
      是一直想反抗，當時被告2 人其中一人壓伊的背，其中一
      人壓伊的腳，伊係面朝地面，應該是被告乙○○抓伊的，
      因為被告乙○○抓伊時，被告丙○○還在樓上，係被告乙○○抓伊時，伊有反抗，被告乙○○才叫被告丙○○下樓
      ，被告丙○○下樓後與被告乙○○一起將伊壓在地上，所
      以被告丙○○沒有抓伊手臂云云（參本院卷第23-32 頁）
      。由證人甲○○○前揭證述可知，證人甲○○○係指述被
      告乙○○以手抓其手臂，並與被告丙○○2 人將之壓在地
      上，致其受傷。而證人甲○○○於案發當日至桃園榮民醫
      院診療後，依該院診斷證明書所載，證人甲○○○受有兩
      側上臂及兩側小腿多處抓傷及擦傷，此有診斷證明書1 紙
      附卷可參，並有照片6 張在卷為證，惟證人甲○○○僅泛
      指上揭傷勢係被告乙○○抓其手臂所致，對於被告乙○○
      實際如何「抓」其手臂之動作則已不復記憶，然觀諸證人
      甲○○○手臂所受傷勢照片所示，其左右手臂外側均有數
      量甚多之抓痕，顯係反覆以指甲抓其左右手臂所致，要非
      被告乙○○單純以手拉、抓手臂或證人甲○○○因欲掙脫
      被告乙○○抓其手臂時所能造成。且倘證人甲○○○之指
      述為真，被告乙○○係不願意證人甲○○○攜其孫女外出
      ，而萌生傷害之意，則被告乙○○以手、拳頭即可遂其傷
      害或阻止證人甲○○○之目的，實無須反覆以指甲抓證人
      甲○○○上臂之必要。再者，證人甲○○○之小腿雖亦診
      斷出抓、擦傷等傷勢，然對照證人甲○○○腿部受傷照片
      ，並無何特別明顯傷痕，若證人甲○○○確遭被告2 人以
      臉部朝下壓制在地，並遭被告2 人分別壓住背部、腳部，
      衡情證人甲○○○身體最可能受到傷害的部位應係膝蓋或
      小腿正面，然照片所示傷勢係在依證人甲○○○所指述遭
      傷害情節最不可能受傷之小腿腿肚部位，則證人甲○○○
      證述前開傷勢係被告乙○○、丙○○抓傷、壓制所致，難
      謂無疑。
（二）又證人即至現場處理之警員楊旻翰在本院審理時結證稱：
      伊係接獲值班同仁至通知才至現場處理，伊到現場時，被
      告2 人及證人甲○○○已經沒有在吵架或打架，經伊詢問
      後才又吵起來。伊在現場時只有看到證人甲○○○手上的
      傷，如果伊沒有記錯的話，證人甲○○○手上的傷，像是
      用指甲直接去抓的，照片係在證人甲○○○驗傷後，至派
      出所後所拍攝。伊到現場時也有詢問證人甲○○○手部傷
      勢如何造成，證人甲○○○說係遭被告2 人抓住其手臂，
      並沒有更具體的說如何抓傷的，而現場被告2 人說證人甲○○○係用自己的手抓傷自己手臂等語（見本院卷第32-3
      9 頁），可見證人楊旻翰並未目睹本件案發過程，其前揭
      證述僅可證明伊據報至現場處理時，證人甲○○○手臂上
      已有抓痕，尚無從據以證明證人甲○○○之傷勢係被告2
      人所為。況本件係由被告乙○○於96年5 月19日上午10時
      28分許以其住處之0000000 號電話報案後，證人楊旻翰經
      指派至現場處理，此有桃園縣政府警察局97年12月4 日桃
      警勤字第0970100192號函附之桃園縣政府警察局勤務指揮
      中心受理案件紀錄表1 份在卷可參（見本院卷第52-53 頁
      ），若被告乙○○、丙○○2 人確有傷害證人甲○○○之
      事實，衡情亦無主動報警處理，而自陷刑章之理。雖證人
      甲○○○證稱：係伊搭乘之計程車司機聽見伊女兒大哭，
      並喊叫「救我媽媽」，就幫伊報警云云，惟查與卷內資料
      不符，亦無從證明證人甲○○○確有遭被告2 人傷害之事
      實。
（三）至證人甲○○○證稱：伊遭被告2 人打時，伊女兒在現場
      有看到等語，惟本院依職權傳訊被告丙○○及證人甲○○○之女謝○○（真實姓名、年籍詳卷）到庭作證，經本院
      訊問時，證人謝○○均無法具體記憶起本件案發時間、情
      節，直至被告乙○○要求詢問有關「抓癢」一事時，證人
      謝○○始證述：伊有看到伊母親在廚房後面將自己的袖子
      拉起來抓癢，也有將鞋子脫起來，用自己的腳抓另一隻腳
      ，當時伊與祖父（即被告乙○○）在場，伊係在中午的時
      候看到的，但伊不會表演當時看到的情形，也不知道當天
      伊母親到家中做何事等語（詳參本院卷第56-64 頁），本
      院審酌證人謝○○初於本院訊問時，經一再以本案案發時
      之情狀、出現之人物等，冀能喚起證人謝○○之記憶，惟
      證人謝○○均未能有所陳述，卻在被告乙○○提及「抓癢
      」二字時，即為前開證述，足見「抓癢」一事在證人謝○○記憶中係印象較為深刻之事，然其對於相對於印象較為
      深刻之事，又無法以肢體、動作重為呈現，衡以證人謝○○年僅8 歲之年紀，及在作證時之前後經過，本院實難排
      除其陳述有受他人影響之危險，是證人謝○○前揭證述「
      抓癢」一節，是否確為其親自經歷之事件，已使本院產生
      懷疑，故證人謝○○前揭證述證人甲○○○有自行抓手、
      腳等證述，本院認其憑性信甚低，不足採為被告乙○○、
      丙○○有利或不利之認定，末此敘明。
五、綜上所述，證人甲○○○之指述，經調查證據結果，尚非無
    瑕疵可指，難認與事實相符，而公訴人所舉其他事證，復不
    足以參核印證證人甲○○○指述之真實性，尚不足以使本院
    形成被告被告乙○○、丙○○傷害證人甲○○○之確信，此
    外，復查無他其積極事證足證被告2 人確有公訴人所指前揭
    傷害犯行，既不能證明被告2 人犯罪，自應為被告2 人均無
    罪之諭知。
據上論斷，應依刑事訴訟法第301條第1項，判決如主文。
本案經檢察官周芝君到庭執行職務。
中    華    民    國    98    年    2     月    10    日
                    刑事第十二庭  法  官  許雅婷
以上正本證明與原本無異。
如不服本判決，應於判決送達後10日內向本院提出上訴狀（應附
繕本），其未敘述上訴理由者，應於上訴期間屆滿後20日內補提
理由書狀於本院，上訴於臺灣高等法院。
                                  書記官  吳玉蘭
中    華    民    國    98    年    2     月    11    日


司法院資訊處製作；財團法人民間司法改革基金會備份。
